【裁判字號】    89,易,1511
【裁判日期】    900102
【裁判案由】    竊盜等
【裁判全文】
臺灣彰化地方法院刑事判決                        八十九年度易字第一五一一號
    公  訴  人  臺灣彰化地方法院檢察署檢察官
    被      告  壬○○
                庚○○
                丁○○
                己○○
                辛○○
                乙○○
                甲○○
    共  同
    選任辯護人  林道啟律師
右列被告等因竊盜等案件，經檢察官提起公訴 (八十九年度偵字第六三一三號)，本
院判決如左：
    主    文
壬○○、庚○○、丁○○、己○○、辛○○、乙○○、甲○○均無罪。
    理    由
一、公訴意旨以：被告壬○○為欣昶砂石開發有限公司（下稱欣昶公司）之總經理，
    明知彰化縣溪洲鄉○○○段下水埔堤防旁之濁水溪行水區內如附圖所示編號Ａ部
    分之區域，並非其公司向經濟部水利處第四河川局（下稱第四河川局）所申請核
    准採區砂石之區域，未經許可不得在該處擅採及堆置砂石，竟基於為自己不法所
    有之意圖及為築堤防止濁水溪之水流流入其公司距該處約四百公尺遠之合法採區
    ，自民國（下同）八十九年八月十五日起，僱佣知情之被告鄭元恩、丁○○、己○○、辛○○、乙○○及甲○○等六人，共同基於犯意之聯絡，由鄭元恩駕駛其
    所有之挖土機在如附圖所示編號Ａ部分由第四河川局管理之行水區內挖取公有砂
    石約一萬七千五百零五立方公尺（開採面積約一萬九千零二十八平方公尺，平均
    深度為零點九二公尺），再由被告丁○○、己○○、辛○○、乙○○、甲○○五
    人分別駕駛其所有之砂石車，將其中一萬五千三百九十二立方尺之砂石載運至附
    圖所示編號Ｂ部分之行水區內堆置成土堤，致影響濁水溪水流暢通，而違反主管
    機關第四河川局為保護水道，應禁止在行水區域內堆置砂石之規定，致損害管理
    人第四河川局之權益。其等並結夥三人以上，將其等挖取未堆置之其餘數量為二
    千一百十三立方公尺之砂石運往他處而竊取之。嗣於八十九年八月十六日下午六
    時十分許，為警會同第四河川局之人員當場獲，並扣得被告庚○○所有之挖土機
    一部及分屬被告丁○○、己○○、辛○○、乙○○及甲○○所有之砂石車五部。
    因認被告等所為，均係犯刑法第三百二十一條第一項第四款之結夥三人以上竊盜
    罪嫌，及水利法第九十二條之一第一項中段之罪嫌。
二、按犯罪事實應依證據認定之，無證據不得推定其犯罪事實，又不能證明被告犯罪
    者，應諭知無罪之判決，此於刑事訴訟法第一百五十四條及同法第三百零一條第
    一項分別定有明文。公訴人認被告等涉有上開罪嫌，係以被告等挖取及堆置砂石
    之處，屬行水區，非欣昶公司申請核准採取砂石範圍，被告等人遭查獲時，正在
    挖取及載運砂石，開採面積約一萬九千零二十八平方公尺，平均深度０．九二公
    尺，數量約一萬七千五百零五立方公尺，堆置土方數量約一萬五千三百九十二立
    方公尺，二者數量相差二千一百十三立方公尺，參諸證人即第四河川局人員丙○○於偵查中證稱：「每台砂石車載運量約二十立方公尺，約一百台次才能將該砂
    石載完等情，及證人即彰化縣警察局小隊長陳聰敏於偵查中證稱：「當天到達現
    場時，見到五部砂石車，將砂石由內向外載出，伊等馬上將他們攔截下來」等語
    。足證短少之砂石二千一百十三立方公尺數量頗巨，應非測量所致之誤差，而係
    被告等外運。又依現場照片六張及圖示，被告挖取砂石之面積既廣且數量甚多，
    築成之土堤長度極長、所占範圍亦廣，自足以破壞該行水區之地貌，妨害水流，
    損害國家對公有行水區管理及使用利益。且近年來國內河川地被違法盜採情事，
    屢見不鮮，即便合法之砂石開採公司，常有於合法場區外超挖情事，被告庚○○
    、丁○○、己○○、辛○○、乙○○、甲○○六人，身為職業挖土機司機或砂石
    車司機，當知之甚詳，對於該處是否屬欣昶合法之採區，理應加以注意，況該處
    距離欣昶公司合法採區，尚有約四百公尺之遠，被告等六人自無誤認可能，復有
    扣案之挖土機及砂石車五部可佐證等資為起訴依據，固非無見。
三、訊據被告等人均堅決否認上情，被告庚○○、丁○○、己○○、辛○○、乙○○
    、甲○○六人均辯稱：渠等身為挖土機司機或砂石車司機，受僱於欣昶公司於該
    處開挖築堤，欣昶公司是經彰化縣政府及第四河川局核准於濁水溪區域內開採砂
    石之公司，被告等人僅聽命行事，怎會知悉何處屬合法採區？何處不得開挖？被
    告壬○○辯稱：因欣昶公司於附近有採區，載運砂石之砂石車必需行經此處附近
    之溪底便道，始能通達公司之採區，因濁水溪水流量湍急，溪水暴漲經常沖毀溪
    底便路，被告公司僱工以挖土機及砂石車載運築成一長條土堤，阻擋水流沖刷便
    道，該土堤原於八十九年七月十五日至廿四日即已築成，嗣因八月十四日西南氣
    流引進大量豪雨，使濁水溪水位暴漲，沖毀部分土堤，掩沒便道被告公司乃於八
    月十五日、十六日僱工以挖土機、砂石車修護。蓋一部挖土機每天八小時工作量
    約可挖一千七百立公尺至二千立方公尺，起訴書附圖編號Ａ部分一萬七千五百零
    五立方公尺，顯非於八十九年八月十四日、十五日二天之工作量可以完成的。而
    該土堤緊鄰水流處，長度又長，水急流量又大，且挖出之砂石含砂量大，堆置後
    細砂即遭流水沖走，才會有公訴人所稱之挖取區與堆置土堤間有差距。況該現場
    剛好位距彰化縣、雲林縣中間，距離兩岸至少約有二公里之遠，現場出入僅一條
    溪底便道，若被告等有載運砂石外出，何以長達約二公里之溪底便道，警方循線
    而至時，於路途中均未有查獲載運砂石之砂石車，被告等應無盜採砂石及違反水
    利法犯行等語。
四、經查，證人陳聰敏警員於偵查中固證稱「看見五部砂石車，由內往外運」等語，
    惟起訴書附圖所示Ａ區運至Ｂ區堆置成土堤，外觀看起來當然是由內往外運送，
    然此尚不能證明被告等人將砂石載運至Ｂ區土堤以外之區域，另同證人於本院證
    稱：該地點至對外一般公路，僅有一條溪底便道，到達後，還是要原路回去，沒
    有其他通道，警員於趕往現場途中均未發現有何砂石車載運砂石外出等語。而該
    現場位於彰、雲縣交界處，距離對外聯絡公路約有二公里之遠，若被告等人有將
    砂石外運，以渠等開挖數量及範圍，衡情於便道上應有其他砂石車載運，然事實
    上卻未查獲其他砂石車。又若被告等有竊取砂石之犯意，何以開挖一萬七千五百
    零五立方公尺，而僅貪圖其中二千一百十三立方公尺，如此成本豈非過高（以僱
    用挖土機一天約需新台幣八千元，砂石車一天需六千元之代價，共五部砂石車，
    一天即需費用三萬八千元，欣昶公司豈有利可圖？）；又如果要竊取全部砂石，
    衡情應將全部砂石堆置於高灘地上存放，亦不可能堆置於緊鄰湍急水流旁（如現
    場照片所示），甘冒砂石遭溪水沖走之危險。又據第四河川局工程師丙○○於本
    院證稱：「他們（被告等人）築一土堤，土堤沿著水流邊緣在堆置，目的是維持
    其合法採區採砂順暢，一般需要申請，才能設置擋水區，他們申請後，我們會到
    現場勘查，若有需要，一般都會核准。若欣昶公司沒有申請，我們會命令他們馬
    上停工，回復原狀。本案發生後隔不久，我去現場看，該土堤已被洪水沖垮掉了
    （故未函文令欣昶公司回復原狀）。該現場緊鄰水流處，距離兩岸約二公里以上
    ，是在彰化縣、雲林縣交界處。開挖區與堆置土堤會有差距，據我推測應係他們
    將砂石倒在水流邊，一部分遭沖刷流失，若遇下雨也會被沖走」等語，核與被告
    壬○○於偵查中所提一冊照片所示土堤築起，又遭溪水沖刷流失情狀相符。勘信
    被告等辯解應非虛妄。而該處既約位於濁水溪中心處，又屬水流湍急區域，則一
    遇大水來時，所築土堤即遭沖毀，自應無公訴人所稱影響水流暢通之虞。從而，
    被告壬○○本於為欣昶公司保護運輸便道需要，未經主管機關許可，擅自開挖設
    置土堤，應純係違反水利法第七十八條第一項第三款禁止於行水區內堆置砂石之
    規定，其行為違反水利法第九十二條之一第一項前段，主管機關除限期回復原狀
    外，並應處以行政罰鍰。就現有證據而言，渠等被告之行為，尚不構成犯罪。此
    外，復查無其他積極證據足資證明被告等有何上開犯行，揆諸首開說明，被告等
    犯罪不能證明，自應為無罪之諭知。
據上論斷，應依刑事訴訟法第三百零一條第一項，判決如主文。
本案經檢察官戊○○到庭執行職務。
中    華    民    國    九十      年      一        月        二        日
                                臺灣彰化地方法院刑事第二庭
                                    法      官  王  鏡  明
右正本證明與原本無異。
如不服本判決，應於送達後十日內向本院提出上訴狀(須附繕本)。
告訴人或被害人對於判決如有不服具備理由請求檢察官上訴者，其上訴期間之計算係
以檢察官收受判決正本之日期為準。
                                    法院書記官  于  淑  真
中    華    民    國    九十      年      一        月        四        日


司法院資訊處製作；財團法人民間司法改革基金會備份。
